最高法院刑事判決　　　　　　　　　　　　　　　九十一年度台上字第一二一二號
　　上 訴 人
　　即自訴人　張財旺
　　上 訴 人
　　即 被 告　乙○○即張永.
　　　　　　　甲○○
右上訴人等因自訴人自訴被告等偽造文書案件，不服台灣高等法院高雄分院中華民國
八十八年十二月九日第二審判決（八十八年度上訴字第九八一號，自訴案號：台灣高
雄地方法院八十七年度自字第七四三號），提起上訴，本院判決如左：
    主  文
原判決撤銷，發回台灣高等法院高雄分院。
    理  由
本件原判決認定上訴人即被告乙○○於民國八十一、二年間與何治平、丁受蓮、張鳳
華合資在高雄市三民區○○○街三十二號經營達人補習班，八十三年間丁受蓮退股，
班務均由何治平負責經營，乙○○竟與其妻即上訴人亦即被告甲○○共同意圖為自己
不法之所有，基於概括之犯意，先於八十六年九月間，在高雄縣鳳山市○○街六十五
號上訴人即自訴人張財旺住處，以投資獲利不菲為由，邀約張財旺出資新台幣（下同
）六十萬元投資，並佯允張財旺每月六萬元之紅利，且不必負擔投資風險及虧損，使
張財旺誤信為真，允投資六十萬元。二人為取信於張財旺又基於偽造文書、詐欺之故
意，先於八十六年九月間某日，在高雄地區某處，未經何治平同意，由乙○○偽造達
人補習班｜高雄本部章程，授意有共同犯意聯絡之甲○○於股東簽名欄偽造「何治平
」署押，並捺指印，復由乙○○簽發發票日為八十六年九月二十六日，面額六十萬元
之本票一紙，交由甲○○於該紙本票上「承還連帶保證人」欄偽造「何治平」署押，
並盜用何治平先前放置乙○○處保管之印章，而於八十六年九月二十六日，連同投資
契約書、鳳山達人補習班章程及上開偽造之高雄達人補習班章程交與張財旺，使張財
旺誤認其投資已得股東何治平同意保證，而於八十六年十月四日、十月九日、十月三
十日分別交付二十萬元、十萬元、三十萬元與乙○○、甲○○夫婦。二人於同年十一
月十五日，復以高雄達人補習班增資為由，要求張財旺再交付四十萬元，並允予每月
四萬元之紅利。為使張財旺誤信何治平有讓與二股股權，竟基於偽造有價證券、偽造
文書、詐欺之故意，且未經何治平同意，由乙○○授意甲○○偽造「何治平」署押及
盜蓋印章之方式，簽發面額二十萬元、發票日為八十六年十一月十五日票號四七二一
五二號之本票一紙，再由甲○○於乙○○（當時發票人名字記載為張永得）簽發之四
十萬元本票上「承還連帶保證人」欄偽造「何治平」署押，盜用「何治平」印章，連
同空白之投資契約書寄交張財旺，致使張財旺陷於錯誤，而交付四十萬元。乙○○收
到上開四十萬元之投資契約書後，明知何治平並未收取張財旺交付之二十萬元，竟於
上開四十萬元之投資契約書上，由甲○○偽造「何治平」署押及印文，記載「何治平
已於八十六年十一月十五日收到張財旺先生新台幣貳拾萬元」，並於立投資契約人欄
偽造「何治平」署押及印文。得手後乙○○分別於八十六年十一月十日、同年十二月
十日及八十七年一月十日給付張財旺投資紅利二萬七千四百元、八萬元及十萬元後，
即拒付紅利。嗣張財旺於八十七年一、二月間持上開以「何治平」名義偽造之本票向
何治平提示付款，何治平否認簽發本票，張財旺始知受騙而提起自訴等情，因而撤銷
第一審判決，改判依牽連犯論處乙○○、甲○○共同意圖供行使之用，而偽造有價證
券各罪刑，固非無見。
惟查(一)刑法上偽造文書之成立，以足以生損害於公眾或他人為特別要件，所謂足生損
害，固不以實已發生損害為必要，然亦必須有足以生損害之虞者，始足當之，若其僅
有偽造之形式，而實質上並不足以生損害之虞者，尚難構成該罪。原判決認定達人補
習班｜高雄本部，係由何治平、張鳳華、乙○○三人合夥經營，則乙○○以其本人及
冒用何治平名義偽造補習班章程，上開偽造行為，如何足以生損害於何治平，原判決
未於理由內詳加說明，自有理由不備之違法。(二)刑法第三百三十九條詐欺之既、未遂
之區別，以他人已否為物之交付為準，且詐欺罪為即成犯於施用詐術使人交付財物時
，犯罪行為即告完成，至事後有無和解或為其他給付，尚與犯罪之成立不生影響。原
判決認定乙○○、甲○○先後於八十六年十月、十一月間向張財旺詐得六十萬元及四
十萬元共一百萬元，但又明乙○○於八十六年十一月十日、同年十二月十日及八十
七年一月十日先後共支付紅利計二十萬七千四百元，而認定本件所詐騙之金額為七十
九萬二千六百元，併有可議。(三)原判決認定乙○○、甲○○共同偽造以何治平名義之
達人補習班｜高雄本部之章程而論以偽造文書罪責。但查上開章程尚有張鳳華之署名
、蓋章（見第一審卷九頁、一六０頁），而張鳳華證稱：「我不知道要簽，是後來乙
○○告訴我說已幫我簽了」等語（第一審卷七十五頁），如上開冒用何治平部分成立
犯罪，則張鳳華是否授權乙○○書立章程，亦攸關此部分犯罪之成立，應併予釐清。
(四)原判決主文欄載明偽造「何治平」名義書立之達人補習班高雄本部章程壹份沒收，
則該章程上偽造「何治平」之印文、署押，已因章程之沒收而包括在內，第一審重為
沒收之諭知，原審未加糾正，均屬違法。張財旺、乙○○、甲○○上訴意旨分別指摘
原判決不當，尚非全無理由，應認有撤銷發回更審之原因。
據上論結，應依刑事訴訟法第三百九十七條、第四百零一條，判決如主文。
中      華      民      國    九十一    年      三      月      七      日
                              最高法院刑事第八庭
                                  審判長法官  莊  登  照
                                        法官  洪  明  輝
                                        法官  黃  一  鑫
                                        法官  魏  新  和
                                        法官  林  秀  夫
      右正本證明與原本無異
                                              書  記  官
中      華      民      國    九十一    年      三      月     十二     日
